【裁判字號】    90,判,2224
【裁判日期】    901129
【裁判案由】    商標異議
【裁判全文】
最  高  行  政  法  院  判  決                    九十年度判字第二二二四號
    原      告  日商．日星股份有限公司公司
    代  表  人  甲○○○
    訴訟代理人  蔡清福  律師
                柯清貴  律師
    被      告  經濟部智慧財產局
    代  表  人  陳明邦
右當事人間因商標異議事件，原告不服行政院中華民國八十八年十二月十三日台八十
八訴字第四五○四八號再訴願決定，提起行政訴訟。本院判決如左︰
    主  文
原告之訴駁回。
訴訟費用由原告負擔。
    事  實
緣原告於民國八十七年五月十八日以「Ora 」商標，指定使用於商品及服務分類表第
三十類之糖果、口香糖、泡泡糖、米果、餅乾、穀製點心片、糕餅、蛋糕、派餅商品
，申請註冊，經被告經濟部中央標準局（八十八年一月二十六日改制為經濟部智慧財
產局）審查核准，列為審定第0000000號商標（下稱系爭商標，如附圖一）。
嗣關係人瑞士商．萬客隆ＡＧ公司對之提出異議。案經被告將系爭商標之審定撤銷，
發給中台異字第八八○一四四號商標異議審定書。原告不服，提起訴願、再訴願，遞
遭決定駁回，遂提起行政訴訟。茲摘兩造訴辯意旨於次：
甲、原告起訴意旨略謂：
一、按「商標圖樣有左列情形之一者，不得申請註冊．．．：十二、相同或近似於他
    人同一商品或類似商品之註冊商標者。」商標法第三十七條第十二款定有明文。
    又判斷二商標近似與否，應施以隔離通體觀察，以辨其有無產生混淆誤認之虞；
    又審查商標圖樣是否近似，有無產生混淆誤認之虞，應本諸客觀事實以其有普通
    知識經驗之購買者，施以普通之注意，能否分辨以為斷，亦迭經鈞院著有判例。
二、依商標法第三十七條第十二款規定及鈞院判例意旨，審查系爭商標與據以異議商
    標「aro」 （如附圖二）是否近似，應將二者施以隔離通體觀察，才為適法之商
    標審查程序。惟查，本件自原處分、訴願決定乃至再訴願決定，均以系爭商標與
    未經註冊亦非本件據以異議商標圖樣比較，遽認「Ora」與「aro」近似，卻從未
    將「Ora」 較諸實際註冊之據以異議商標，要難謂無違商標審查程序，則系爭商
    標圖樣與據以異議商標是否近似，均未見原處分、訴願及再訴願決定說明，實屬
    理由不備；且觀諸再訴願決定書第三頁末行亦載明：「．．．審查商標近似與否
    ，應以所申請註冊之圖樣為準，．．．」再訴願決定既已明揭此理，何以仍將系
    爭商標圖樣與非經申請異議之據以異議商標圖樣相較，亦屬理由矛盾，誠難令原
    告甘服。
三、原告申請註冊之系爭商標圖樣與據以異議商標圖樣，實有下列不同之處：
（一）外觀不同：
  １、據以異議商標為粗體線條且經反白設計為同時具有一粗線條及二細線條之圖樣
      ，而系爭商標則為未經設計，僅具單一細線條之英文字母。
  ２、據以異議商標之字首為「  」，乃小寫字母「a」 經由反白設計所呈現之圖樣
      ，其文字開口及反白部分甚為明顯，而「Ora 」商標圖樣字首則為大寫字母「
      O」， 乃未經設計之無開口、無反白循環圓形線條，二者自無原處分及訴願、
      再訴願決定所稱近似之情形。
  ３、據以異議商標圖樣係由三個小寫英文字母所組成，惟系爭商標圖樣則係由大寫
      英文字母「O」、小寫「r」、「a」及幾何文字「平方(2)」所組成，是故，就
      商標外型之長度而言，系爭商標顯較據以異議商標長，則一般具普通知識經驗
      之消費者，並非不得依前開二商標長度區別之。
  ４、系爭商標圖樣之字尾部分有「2 （平方）」之數字設計，乃據以異議商標所無
      ，則審查前開二商標是否近似時，焉能忽略此部分之差異。
（二）讀音不同：
      系爭商標讀音係「ORQ SKW r    」，而據以異議商標卻為「aro」，二者本不
      相同，系爭商標較據以異議商標多一「square（2）」 之音節，該音節係屬「
      Ora 」商標之重音之一（所發之第四聲，與人強壯重實之印象），而「ora
             」與「aro」發音上亦非不得清楚分辨，職是之故，二商標於讀音上並
      無近似。
（三）觀念不同：
      系爭「Ora」商標圖樣以「 」（於實際使用時則以「    」呈現）為字首，乃
      一循環而無止境之線條，冀能強調與環保相結合，表達捍衛地球資源、致力資
      源回收再生之觀念，並宣示原告追求品質日新又新、生生不息及永保虛心之企
      業精神，且另於英文字母「a」 之右上方加上平方，俾能建立永恆不變之企業
      精神，使系爭商標成為家喻戶曉之企業標章，此均為據以異議商標所無，二者
      觀念自有不同。
四、上開二商標就外觀、讀音及觀念上有前揭不同之處，已如前述，且較諸系爭商標
    於實際使用時之情形「        」，更有下列之不同，更無令具一般知識經驗之
    消費者產生混淆誤認之虞：
（一）二者之顏色不同：
      系爭商標於實際使用時係以藍色為底色，而據以異議商標於使用時卻係以紅色
      為底色，二商標實際使用時之顏色並不相同。
（二）銷售地點及對象不一致：
      據以異議商標之商品係由關係人委由工廠製造，且僅於關係人經營之萬客隆賣
      場銷售，一般人如無關係人所發之「萬客隆卡」，實無法自由進出萬客隆賣場
      ，換言之，據以異議商標商品之銷售對象，係限於持有「萬客隆卡」之消費者
      ，其商標使用地點特定，銷售對象亦屬特定；反之，系爭商標商品之銷售地點
      為全國超級市場，銷售對象為無特定之一般消費者，則二商標商品於實際使用
      時，自無令一般消費者混淆誤認之虞，更何況，持「萬客隆卡」之消費者至萬
      客隆商場消費，對於萬客隆委製之商品必定印象深刻，蓋其正處於萬客隆商場
      中，所購買者又係萬客隆公司所委製之商品，則該特定消費者亦無造成混淆誤
      認之虞。
（三）產品外包裝之文字標示不同：
      系爭商標於實際使用時，商品外包裝全係以日文介紹產品，讓人一望即知其商
      品產地為日本，尤其對喜愛使用日本產品之消費者而言，更是印象深刻；反之
      ，據以異議商標於實際使用時，其外包裝除商標本身之外，全係以中文表示，
      足使消費者一望便知商品產地為我國，是故，從商標實際使用時外包裝之文字
      標示而言，亦可使一般消費者辨明二商標之不同。
五、系爭商標與據以異議商標在英國、法國及韓國等國家均有併存之商標註冊登記，
    則二商標並無使一般消費者混淆誤認之虞，非無前例可循，雖各國之國情及民風
    不一，惟我國現正積極爭取加入如WTO 甚至聯合國等國際組織，又何能自外於國
    際間共同之認定。更何況，我國之國民教育普及率之高，已名聞國際，一般消費
    者焉有無法區別「O」與「a」之理。
六、原告於日前進行與本案情狀相類之註冊商標查詢，就如同系爭商標與據以異議商
    標間，具有排列完全相反外文字母之關係，卻仍得同時取得商標專用權者，就國
    際分類第三十類之糖果、餅乾及糕餅點心等相同或類似產品商標部分查得十三件
    案例，茲述之如下：
（一）案例一：「DIA」與「AID」
      審定第六五五六二八號「DIA%」商標與審定第三九二五六○號「AID 好貼」商
      標同時取得註冊，二者之外文，均係由英文字母「D」、「I」、「A 」所組成
      ，且「D」與「A」二英文字母於外觀上，較「O」輿「A」更為相近，猶不認為
      近似。
（二）案例二：「CK」與「KC」
      審定第八七○八四八號「CK2」 商標與審定第三五一五○二號「KC金群」商標
      ，同時取得註冊，二者之外文，均係由英文字母「C」、「K」所組成，前者之
      字首「C」大寫，其餘部分小寫，而於字尾後搭配一符號「2」，神似本件商標
      字首為「O」大寫改製之圖形，其餘字母「r」及「a」小寫，且於字尾搭配「2
      」之平方符號，與後者類似本件據以異議商標均係由大寫字母所組成，卻同時
      獲准註冊。
（三）案例三：「YS」與「SY」
      審定第七三七九二號「YS」商標得與審定第二七六九八六號「YS森元」商標同
      時取得註冊，二者之外文，均係由英文字母「Y」、「S」所組成；二者之字母
      均「前後」排列，外觀上較「直線排列」更難以區別，仍准予註冊。
（四）案例四：「CH」與「HC」
      審定第八二九七六○號「CH」商標得與審定第五七○六六二號「HC和慶」商標
      同時取得註冊，二者之外文，均係由英文字母「C」、「H」所組成；前者將字
      母前後置放且以反白突顯「H」在前，「C」在後，雖圖樣名稱為「CH」，於外
      觀及讀音上，均有使一般消費者誤認與後者之「HC」同，有如此之危險仍同時
      取得專用權。
（五）案例五：「FC」與「CF」
      審定第八四九○二一號「FC」商標得與審定第一六一九九八號「CF口香豆」商
      標同時取得註冊，審定第八四九二五二號「FC」商標得與審定第一六一九九八
      號「CF口香豆」商標同時取得註冊，二者之外文，均係由英文字母「F」、「C
      」所組成；前者字母係「左右」排列，與後者字母係斜線排列，於外觀上較「
      相反排列」更難以區別，仍准予註冊。
（六）案例六：「LC」與「CL」
      審定第四三四五五號「LC香蘭」商標得與審定第三四○三二八號「C.L 嘉隆」
      商標同時取得註冊，二者之外文較「O」與「A」更為相近，猶不認為近似。
（七）案例七：「HY」與「YH」
      審定第六九九七八五號「H.Y」商標得與審定第0000000號「YH 永記」
      商標同時取得註冊，二者之外文均係由英文字母「H」與「Y」組成。
（八）案例八：「BY」與「YB」
      審定第八五八二○九號「BY」商標得與審定第四○○六九○號「YB有賓」商標
      同時取得註冊，二者之外文均係「B」與「Y」。
（九）案例九：「MY」與「YM」
      審定第一七四二五一號「MY美元」商標得與審定第三四七三九五號「YM傳吉」
      商標同時取得，二者之外文均係由英文字母「M」與「Y」組成。
（十）案例十：「MT」與「TM」
      審定第四○五○三四號「MT美東」商標得與審定第三九二五六二號「TM」商標
      同時取得註冊，二者之外文均係由英文字母「T」與「M」組成。
（十一）案例十一：「KR」與「RK」
      審定第一○三○二八號「K.R.汪記金陵」商標得與審定第三四五一五六號「
      R.K.洛克」商標同時取得註冊，二者之外文均係由英文字母「K」與「R」組成
      ，而該二字母於外觀上之差異，僅於上方有無缺口，相近似之程度，較本案之
      「O」「a」，有過之而無不及。
（十二）案例十二：「CM」與「MC」
      審定第六七○五一八號「CM中美」商標得與審定第一○五八六一號「MC美奇」
      商標同時取得註冊，二者之外文均係由英文字母「C」與「M」組成。
（十三）案例十三：「GY」與「YG」
      審定第三一七三六九號「GY光原」商標得與審定第四○○七九三號「YG諭泰小
      」商標同時取得註冊，二者之外文均係由英文字母「G」與「Y」組成。
（十四）綜上所述，前揭商標註冊案例均屬其有完全相同之外文字母，而僅於排列上
      完全相反或相異之情形，且均指定使用於國際分類第三十類之「糖果、餅乾、
      糕餅、點心等」之商品，該等商標猶被認定「非相同或近似」，基於「相同事
      件為相同處理」之法理，前揭案例比較雖為另案，然既屬與本件相同或類似之
      情況，焉能為不同之處理。更何況，系爭商標與據以異議商標字母排列完全相
      反，且具其他「圖形與文字聯合」及「符號設計」等之不同，顯無使一般消費
      大眾生混淆或誤認之虞。
七、綜上所述，原處分及一再訴願決定，實屬違誤，請併予撤銷等語。
乙、被告答辯意旨略謂︰
一、系爭商標圖樣與據以異議商標圖樣，均由外文字母 a、r、O所組成，僅類似平方
    之符號 2有無及a、o位置互異之別，異時異地隔離觀察，外觀上有使人產生混同
    誤認之虞，應屬近似之商標，復均指定使用於糖果、餅乾等同一或類似商品，有
    違商標法第三十七條第十二款之規定，至是否尚有違反同條第七款之規定，自無
    庸審究。原告以系爭商標圖樣之設計匠心獨具，與據以異議商標圖樣無論外觀、
    觀念及讀音均不同，原告主張系爭商標業於英國及法國等國取得商標專用權，與
    據以異議商標併存各節，查我國商標法係採先申請註冊主義，首揭條款之適用係
    以兩商標是否近似為要件，與商標在國外有無併存無涉。而原告所舉諸併存案例
    ，其案情各異，且屬另案，非本件所得審究。
二、綜上所述，原告之訴顯無理由，請求駁回之等語。
    理  由
一、按註冊時商標法第三十七條第七款固規定，商標圖樣襲用他人之商標或標章有致
    公眾誤信之虞者，不得申請註冊，惟應以商標圖樣有使一般消費者對其商品之製
    造者發生混淆誤認之虞，始足當之。又商標圖樣相同或近似於他人同一商品或類
    似商品之註冊商標者，不得申請註冊，為註冊時商標法第三十七條第十二款首段
    所規定，而判斷商標近似與否，應隔離觀察或連貫唱呼其有無引起混同誤認之虞
    以為斷，迭經本院著有判例。
二、本件原告於八十七年五月十八日以系爭商標，指定使用於商品及服務分類表第三
    十類之糖果、口香糖、泡泡糖、米果、餅乾、穀製點心片、糕餅、蛋糕、派餅商
    品，申請註冊，經被告審查核准，嗣關係人對之提出異議，案經被告將系爭商標
    之審定撤銷，原告不服，循序提起行政訴訟，以如事實欄所示各節，據為爭執。
    經查：
（一）觀之系爭商標圖樣與據以異議商標圖樣，均由外文字母 a、r、O所組成，僅類
      似平方之符號 2有無及a、O位置互異之別，異時異地隔離觀察，外觀上有使人
      產生混同誤認之虞，應屬近似之商標，復均指定使用於糖果、餅乾等同一或類
      似商標，有違商標法第三十七條第十二款之規定，應不得申請註冊。原告謂系
      爭商標圖樣之設計匠心獨具，與據以異議商標圖樣無論外觀、觀念及讀音均不
      同云云，如就系爭商標與據以異議商標同時同地觀察，固可發現二商標間確有
      原告所述之不同，惟判斷商標近似與否之重要原則即應異時異地隔離觀察，原
      告未注意及此，其觀察所得之結論，並無足採。
（二）原告主張系爭商標業於德國及法國取得商標專用權，與據以異議商標併存，無
      混淆誤認之虞云云，惟我國商標法制與德國、法國商標法制，並非全然相同，
      尚難以系爭商標圖樣與據以異議商標圖樣在國外有併存現象，即謂於我國亦必
      然得以併存。
（三）判斷商標近似與否，應以所申請註冊之圖樣為準，其實際使用之情形並非所問
      ，是原告主張系爭商標商品實際使用情形，與據以異議商標不同云云，自非本
      件所應審究。
（四）原告所舉「DIA%」與「好貼AID」、「CK2」與「KC金群」、「YS」與「SY森元
      」等商標，其案情各異，且屬另案，自不得以前開商標得以併列，據為系爭商
      標應准註冊之論據。
三、綜上所述，本件原告所述，俱無可採，原處分並無違誤，一再訴願決定遞予維持
    ，亦無不合，原告起訴意旨求予撤銷，為無理由，應予駁回。
據上論結，本件原告之訴為無理由，爰依行政訴訟法施行法第二條、行政訴訟法第九
十八條第三項前段，判決如主文。
中      華      民      國    九十    年     十一     月     二十九     日
                    最 高 行 政 法 院  第 四 庭
                                審 判 長 法  官      葉  振  權
                                         法  官      蔡  進  田
                                         法  官      吳  錦  龍
                                         法  官      劉  鑫  楨
                                         法  官      吳  明  鴻
右  正  本  證  明  與  原  本  無  異
                                         法院書記官  阮  桂  芬
中      華      民      國      九十     年       十一      月  二十九  日


司法院資訊處製作；財團法人民間司法改革基金會備份。
